臺灣高等法院刑事判決　　　　　　　　 94年度上易字第196號
上　訴　人　臺灣臺北地方法院檢察署檢察官
被　　　告　乙○○
上列上訴人因被告妨害名譽案件，不服臺灣臺北地方法院93年度
易字第743號，中華民國93年12月29日第一審判決（起訴案號：
臺灣臺北地方法院檢察署93年度偵字第5606號），提起上訴，本
院判決如下：
    主  文
上訴駁回。
    理  由
一、公訴意旨略以：被告乙○○於民國九十二年九月二日上午九
    時三十分許，在臺北市○○路一三一號臺灣臺北地方法院二
    樓第二法庭內，基於侮辱他人之犯意，當著現場多位司法人
    員及法庭內旁聽民眾面前，出言稱：「甲○○的二個小孩不
    知是跟誰生的，在何處跟人生的，不是跟蔡明躘生的」等語
    ，公然侮辱甲○○，經被害人甲○○提出告訴，因認被告鍾
    碧如涉有刑法第三百零九條第一項公然侮辱罪嫌云云。
二、按犯罪事實應依證據認定之，無證據不得認定其犯罪事實；
    又不能證明被告犯罪者，應諭知無罪之判決，刑事訴訟法第
    一百五十四條第二項、第三百零一條第一項分別定有明文。
    次按言論自由為人民之基本權利，憲法第十一條定有明文保
    障，國家應給予最大限度之維護，俾其實現自我、維護人性
    尊嚴、溝通意見、追求真理及監督各種政治或社會活動之功
    能得以發揮。惟言論自由乃人之外在表現自由，不免與他人
    自由權利發生衝突，為兼顧對個人名譽、隱私及公共利益之
    保護，言論自由亦有其限界，法律尚非不得對言論自由依其
    傳播方式為合理之限制。是言論自由及維護自我名譽之權同
    受憲法平衡保障，此一理念反應於我國憲法下位階規範之刑
    法上，首先對於公然侮辱人之言論以刑法第三百零九條制衡
    ；次為保護意見之公開、交流，僅在意圖散佈於眾，單純指
    摘傳述貶損他人名譽之事實時，始克成立刑法第三百十條之
    誹謗罪，至意見、評論持平適當與否，應由社會大眾評價選
    擇。而刑法公然侮辱罪及誹謗罪之成立，均以行為人主觀上
    具有毀損他人名譽之不法意圖為必要，行為人行為是否具有
    主觀不法意圖，則須依行為當時之具體情況客觀判斷之，故
    任何客觀上造成毀損他人名譽結果之行為，是否構成公然侮
    辱或誹謗罪，須視行為人主觀上是否具有毀損名譽之惡意，
    資為判斷之依據，倘無積極之證據足資證明行為人有毀損名
    譽之惡意，即不能以誹謗或公然侮辱罪相繩。
三、公訴人認被告乙○○涉犯右開罪嫌，無非以告訴人甲○○之
    指訴、證人廖玉衡、蔡明躘之證述，為其依據，訊據被告堅
    決否認犯行，辯稱：當時係在向法官陳述被騙過程，並非對
    告訴人有所攻訐等語。
四、本案被告乙○○前於九十一年七月三日，以遭甲○○、蔡明
    躘詐騙為由，向臺灣臺北地方法院檢察署提出告訴，該署檢
    察官受理、偵查後，於九十二年七月七日以九十一年度偵字
    第二四七五０號、九十二年度偵字第一五三二號向原審法院
    提起公訴，該案於九十二年七月二十五日繫屬原審（原審九
    十二年度易字第一五六三號，下稱甲○○、蔡明躘被訴詐欺
    案件）。甲○○因認乙○○就該案於原審九十二年九月二日
    訊問時之陳述，涉有妨害名譽之嫌，旋於同日下午向臺灣臺
    北地方法院檢察署提出本件妨害名譽告訴，合先敘明。
五、告訴人甲○○於本案偵查中及原審審理時，指稱：被告於九
    十二年九月二日上午九時三十分許，在原審法院二樓第二法
    庭內，本院九十二年度易字第一五六三號詐欺案件審理中，
    當現場多位司法人員及法庭內旁聽民眾面前，就與案情無關
    之事項，出言稱：「甲○○的二個小孩不知是跟誰生的，在
    何處跟人生的，不是跟蔡明躘生的」等語明確（九十三年度
    偵字第五六０六號偵卷第十七頁、第三一至三四頁、原審九
    十三年七月二十二日準備程序筆錄、原審審判筆錄第四至九
    頁），核與證人蔡明躘偵查中證稱：「他（乙○○）說甲○
    ○四處跟別人在一起，孩子不知道跟誰生的」等語（同偵卷
    第四九頁）、審判中證稱：當時我在場，我有聽到乙○○說
    甲○○兩個小孩不知道跟誰生的，不是跟蔡明躘生的，法庭
    內都有聽到，門沒關外面的人也可以聽到等語（原審審判筆
    錄第九至十一頁），及證人廖玉衡警訊中證稱：「我於九十
    二年九月二日九時三十分許我陪同甲○○之夫蔡明躘至臺灣
    臺北地方法院第二法庭出庭，當時我是坐在法庭後面椅子上
    旁聽時，甲○○有向法官說他有跟蔡明躘生二個孩子，我即
    有聽到乙○○向法官說：這二個孩子不知是跟誰生的、何處
    跟人生的，不是跟蔡明躘生的」等語（九十三年度偵字第五
    六０六號偵卷第十三頁）、偵查中證稱：有聽到乙○○說小
    孩不是和蔡明躘生的，是胡亂和別人生的‧‧那是開庭中，
    法官在問他，他們站在法庭內，我在後面坐著‧‧法官問甲
    ○○：與蔡明躘是何關係，甲○○回答法官他與蔡明躘生了
    二個小孩，乙○○就插話說孩子不是和蔡明躘生的，不知道
    是和誰生的等語（同卷宗第三二、三三頁），及審判中證稱
    ：當時我在場，有聽到乙○○說甲○○兩個小孩不知道跟誰
    生的，在何處跟人生的。當時有聽得很清楚等語（原審審判
    筆錄第十五、十六頁），大致相符，公訴人據此認為被告涉
    犯右開罪嫌，固非全然無據。
六、然查：
  (一)經原審調取甲○○、蔡明躘被訴詐欺案件卷宗核閱結果，該
    案原審九十二年九月二日訊問筆錄固記載本案被告乙○○稱
    ：「‧‧結果姊姊告知我被告蔡（蔡明躘）、鄞（甲○○）
    根本沒有結婚，且兩個小孩哪裡來的，也不知道‧‧」等語
    （原審九十二年度易字第一五六三號刑事卷第六九頁），並
    經原審勘驗當次開庭之錄音光碟，本案被告乙○○於當次庭
    訊第三十三分鐘陳稱：「‧‧我姊姊跟我姊夫才說甲○○是
    騙我的，他們兩個根本就沒有結婚，然後他們說那兩個小孩
    子也不知從何來的」等語，第三十四分二十秒陳稱：「（姊
    姊）說他們兩個根本沒有結婚，她根本不曉得蔡明躘是誰，
    兩個小孩子是哪裡來的也不知道‧‧」等語，製有勘驗筆錄
    在卷為憑。然而，遍查該次訊問筆錄及庭訊錄音光碟，俱無
    關於本案被告乙○○陳稱：「甲○○的二個小孩不知在何處
    跟人生的，不是跟蔡明躘生的」等語之記載或記錄，除有該
    次訊問筆錄及原審勘驗筆錄足憑，並經本院再次勘驗錄音光
    碟內容確認無訛，以本院九十四年二月十六日勘驗筆錄可按
    。則證人蔡明躘上開證稱：有聽到乙○○說甲○○四處跟別
    人在一起，孩子不知道跟誰生的等語、證人廖玉衡前開證稱
    ：甲○○有向法官說他有跟蔡明躘生二個孩子，我即有聽到
    乙○○向法官說：這二個孩子不知是跟誰生的、何處跟人生
    的，不是跟蔡明躘生的、是胡亂和別人生的等語，即與事實
    不符，難以採信，公訴意旨認被告於公開法庭陳稱：「甲○
    ○的二個小孩不知在何處跟人生的，不是跟蔡明躘生的」等
    語，已嫌率斷。
  (二)被告雖於甲○○、蔡明躘被訴詐欺案件九十二年九月二日開
    庭時，確有陳稱：「‧‧我姊姊跟我姊夫才說甲○○是騙我
    的，他們兩個根本就沒有結婚，然後他們說那兩個小孩子也
    不知從何來的」、「（姊姊）說他們兩個根本沒有結婚，她
    根本不曉得蔡明躘是誰，兩個小孩子是哪裡來的也不知道‧
    ‧」等語如前述，然經原審勘驗該次庭訊錄音光碟結果，關
    於該段陳述之庭訊過程如下：庭訊第三十一分四十秒起，檢
    察官問：「那你這些資料有無交給被告嗎？」，乙○○答：
    「沒有，因為我還沒有拿到相片，所以當天沒辦法拿，因為
    洗了將近八十張相片，有一半彩色一半黑白，還有體檢報告
    也還沒有拿」。第三十二分三十秒，檢察官問：「那你後來
    有通知被告二人幫你辦理大陸留學事宜？」，乙○○答：「
    沒有從來沒有，因為我自己的資料都還沒有處理好怎麼可能
    」。第三十三分，乙○○稱：「然後七月三日中午去姊姊的
    照相館取照片，因為我姊姊一直問我說怎麼會需要這麼多照
    片，我才跟我姊姊跟姊夫講，那我姊姊跟我姊夫才說甲○○
    是騙我的，他們兩個人根本就沒有結婚，然後他們說那兩個
    小孩子也不知從何而來，我才發現不太對勁，然後我打電話
    問我媽媽，我媽媽就證實」。審判長：「這麼多照片，你告
    訴你姊姊是不是？你姊姊告訴你說你被騙了是不是？」，第
    三十四分二十秒，乙○○答：「說他們兩個根本沒有結婚，
    她根本不知道蔡明躘是誰，兩個小孩是哪裡來的也不知道，
    所以我馬上就打電話問我媽媽，我媽媽才把整件事情說出來
    ，然後我就差不多下午一點半左右我就從我姊姊店裡的傳真
    機那支電話打電話給甲○○跟他講說所有事情都不要動用我
    不同意，結果她回我一句話說錢已經匯出去了，就把電話掛
    掉，我再打就不通了，然後我又打電話給蔡明躘手機，他手
    機馬上關掉也關機」等語，此有勘驗筆錄附於原審卷可稽。
    綜觀當日庭訊過程，被告係應法官、檢察官關於案情之訊問
    、詰問，就其主觀認知之發現詐欺過程加以證述，而非無端
    對於告訴人個人之婚姻狀態或交友、產子情形漫加指摘，已
    難認為被告主觀上有何毀損名譽之惡意。且參以被告當日作
    證前，經審判長詢以與蔡明躘有無親屬或僱傭關係，被告答
    稱：「沒有，可是他（蔡明躘）當初是說有」等語，此觀之
    原審上開勘驗筆錄甚明，可知被告主觀上原以為蔡明躘與甲
    ○○有婚姻關係，則被告當日庭訊陳稱：係因其姊姊、姊夫
    及母親告以甲○○、蔡明躘並無婚姻關係，小孩不知從何而
    來，方驚覺受騙等情，亦難認與該案詐欺案情全然無涉。則
    就令被告所傳述關於「甲○○小孩不知從何而來」等語，或
    足以使人產生告訴人行為不端之印象而對於告訴人人格評價
    有所貶損，然被告乙○○係於該案訴訟上，本於告訴人兼證
    人之地位，利用公開法庭陳述與訟爭事項有關之事實，亦難
    謂被告當時有惡意毀損他人名譽之犯意。
六、綜上各情，難認被告主觀上有妨害他人名譽之犯意，此外，
    復查無其他卷存確切證據足證被告有公訴人所指公然侮辱犯
    行，原審以被告犯罪不能證明，諭知被告無罪之判決，尚無
    不合，檢察官循告訴人之請求提起上訴，惟未為新事證之提
    出或調查之請求，其徒然指摘原審判決不當，為無理由，自
    應予駁回。
據上論斷，應依刑事訴訟法第368條，判決如主文。
本案經檢察官謝英民到庭執行職務。
中　　華　　民　　國　　94　　年　　3　　月　　22　　日
　　　　　　　　　刑事第三庭審判長法　官  楊照男
　　　　　　　　　　　            法　官  王詠寰
  　　　　　　　　　　　　　      法　官  江振義
以上正本證明與原本無異。
不得上訴。
                                  書記官  劉文美
中　　華　　民　　國　　94　　年　　3 　　月　　24　　日
